臺灣臺中地方法院民事判決　九十一年度訴字第二四七○號
　　原　　　告　甲○○
　　　　　　　　股份有限公司
　　法定代理人　丙○○
　　訴訟代理人　乙○○
右當事人間分配表異議之訴事件，本院判決如左：
    主      文
原告之訴駁回。
訴訟費用由原告負擔。
    事      實
甲、原告方面：
  一、聲明：鈞院九十年度執字第九四○八號強制執行事件，就被告所分配金額新台
      幣（下同）八十萬八千四百元，應更正為三萬五千零九十一元。
  二、陳述：原告於民國（下同）八十三年間，為擔保被告對原告之債權，提供原告
      所有坐落台中市市○段之土地設定最高限額抵押權予被告，而向被告借款六百
      萬元。嗣於八十四年間，再以訴外人黃金葉所有坐落台中縣大雅鄉○○段九八
      五之六地號土地及其上建物即門牌號碼台中縣大雅鄉○○○路一五五巷一弄三
      號二樓房地（下稱系爭房地）為被告對原告債權之擔保，設定最高限額一百萬
      元抵押權予被告，而再向被告借款八十萬元，然原告向被告所貸借八十萬元借
      款部分，於八十五年五月間，即由黃金葉全額清償，是黃金葉所有系爭房地雖
      仍有最高限額抵押權之設定登記存在，然被擔保債權已因清償而消滅。後因原
      告自八十五年十二月起，未再依約清償前以原告所有不動產為擔保所借六百萬
      元之借款利息，被告乃聲請拍賣原告所有之抵押物，經  鈞院以八十六年民執
      五字第一○九四五號強制執行後，雖抵押物拍賣所得價金不足清償全部債務，
      然被告未獲清償之債權部分，已屬一般債權，不能優先受償，且因被告該部分
      之債權係因原告自八十五年十二月以後未繳息才發生，與以黃金葉所有系爭房
      地設定之最高限額抵押權亦無涉，詎被告竟以  鈞院八十六年民執五字第一○
      九四五號強制執行事件所核發之債權憑證為執行名義，聲請拍賣黃金葉所有之
      上開房地，經  鈞院九十年度執字第九四○八號強制執行在案，  鈞院並於分
      配表中將被告對原告之債權列為第一順位抵押權，優先受償七十七萬三千三百
      零九元，顯有錯誤，經原告聲明異議後，被告為反對之陳述，爰提起分配表異
      議之訴，請求更正分配表如訴之聲明所示。
  三、證據：提出土地登記謄本、建物登記謄本、本院八十九年度拍字第三四○二號
      民事裁定、本院八十六年度民執五字第一○九四五號通知暨本院民事執行處強
      制執行金額計算書分配表各乙件為證。
乙、被告方面：
  一、聲明：如主文所示。
  二、陳述：
    (一)系爭房地所設定最高限額抵押權擔保之範圍，依兩造所簽訂之抵押權設定契約
      書所附「其他約定事項」第一條之約定：「立抵押權設定契約書人（擔保物提
      供人）所提供之本抵押物之擔保範圍包括債務人、擔保物提供人對抵押權人台
      中區中小企業銀行（被告更名前之名稱）（以下簡稱貴行、包括總分支機構）
      為擔保貴行過去（包括台中區合會儲蓄股份有限公司）、現在及將來所負之合
      會金、借款、票據、保證、損害賠償等及一切債務，即在本抵押權設定契約書
      所定債權本金最高限額以內之清償及其利息、遲延利息、違約金、執行抵押權
      費用，以及因債務不履行而發生之全部損害之賠償。」，則訂約時已發生及將
      來發生之債權，在約定限額範圍內，均為本件抵押權效力所及。
    (二)系爭房地係訴外人黃惠美於八十四年五月間為擔保被告對於原告之債權，而設
      定本金最高限額一百萬元之抵押權。嗣系爭房地於八十四年九月二十一日移轉
      登記予訴外人黃金葉，因原告尚積欠被告二百五十七萬一千六百十二元及利息
      ，被告對原告之上揭債權為系爭房地最高限額抵押權擔保效力所及，故被告才
      聲請裁定拍賣抵押物以優先受償。
  三、證據：提出本院八十六年執五字第一○九四五六號債權憑證、本院民事執行處
      強制執行金額計算書分配表各乙件為證。
丙、本院依職權調閱本院九十年度執字第九四○八號拍賣抵押物強制執行卷宗。
    理      由
一、原告起訴主張於八十三年間，為擔保被告對原告之債權，提供原告所有坐落台中
    市市○段之土地設定最高限額抵押權予被告，向被告借款六百萬元。嗣於八十四
    年間，再以訴外人黃金葉所有系爭房地為被告對原告債權之擔保，設定最高限額
    一百萬元抵押權予被告，而再向被告借款八十萬元，然原告向被告所貸借八十萬
    元借款部分，於八十五年五月間，即由黃金葉全額清償，系爭房地最高限額抵押
    權之被擔保債權已因清償而消滅。而原告八十三年間所借六百萬元部分，因原告
    自八十五年十二月起未依約清償本息，被告乃聲請拍賣抵押物，經本院八十六年
    民執五字第一○九四五號強制執行後，抵押物拍賣所得價金不足清償全部債務，
    然被告未獲清償之債權部分，已屬一般債權，不能優先受償，且該未受償之債權
    部分，與以系爭房地所設定之抵押權亦無涉，被告不得以拍賣系爭房地所得之價
    金優先受償，被告竟再聲請拍賣系爭房地，本院於九十年度執字第九四○八號強
    制執行事件分配表中，亦將被告對原告之債權列為第一順位抵押權，優先受償七
    十七萬三千三百零九元，顯有錯誤，經原告聲明異議後，被告為反對之陳述，爰
    提起分配表異議之訴，請求更正分配表如訴之聲明所示等語。
二、被告則以系爭房地係訴外人黃惠美為擔保被告對於原告之債權，而設定本金最高
    限額一百萬元之抵押權，依抵押權設定契約書所附「其他約定事項」第一條之約
    定，凡被告對原告於抵押權設定契約訂立時已發生及將來發生之債權，在約定限
    額範圍內，均為系爭房地最高限額抵押權擔保效力所及，因原告尚積欠被告二百
    五十七萬一千六百十二元及利息，被告對原告之上揭債權自為系爭房地最高限額
    抵押權擔保效力所及，雖系爭房地於八十四年九月二十一日移轉登記予訴外人黃
    金葉，對被告之抵押權仍不生影響，被告基於抵押權人之地位，自得優先受償等
    語，資為抗辯。
三、原告主張於八十三年間，為擔保被告對原告之債權，提供原告所有坐落台中市市
    ○段之土地設定最高限額抵押權予被告，向被告借款六百萬元，嗣於八十四年間
    ，再以目前為訴外人黃金葉所有之系爭房地為被告對原告債權之擔保，設定最高
    限額一百萬元抵押權予被告，再向被告借款八十萬元，而該八十萬元借款部分，
    已於八十五年五月間由黃金葉全額清償，及原告於八十三年間向被告所借六百萬
    元部分，因原告自八十五年十二月起未依約清償本息，被告乃聲請拍賣抵押物，
    經本院八十六年民執五字第一○九四五號強制執行後，抵押物拍賣所得價金不足
    清償全部債務，被告再聲請拍賣系爭房地，並經本院於九十年度執字第九四○八
    號強制執行事件分配表中，將被告對原告前拍賣抵押物未獲受償之債權部分，列
    為第一順位抵押權，優先受償七十七萬三千三百零九元等事實，均為被告所不爭
    執，並有原告提出之土地登記謄本、建物登記謄本、本院八十六年度民執五字第
    一○九四五號通知暨本院民事執行處強制執行金額計算書分配表各乙件為證，復
    經調閱本院九十年度執字第九四○八號拍賣抵押物強制執行卷宗查核無誤，原告
    之上開主張堪信為真正。又被告抗辯系爭房地係訴外人黃惠美於八十四年五月間
    為擔保被告對於原告之債權，而設定本金最高限額一百萬元之抵押權，嗣系爭房
    地於八十四年九月二十一日移轉予訴外人黃金葉，及原告於八十三年間向被告所
    借六百萬元借款，經被告聲請拍賣抵押物求償後，原告計尚有二百五十七萬一千
    六百十二元及利息未獲清償之事實，亦為原告所不爭執，且有被告提出之本院八
    十六年執五字第一○九四五六號債權憑證乙件為憑，並有土地建築改良物抵押權
    設定契約書附於本院九十年度執字第九四○八號拍賣抵押物卷內可稽，被告之上
    揭抗辯亦堪信為真。
四、原告主張系爭房地最高限額抵押權之被擔保債權已因清償而消滅，被告對原告前
    經聲請強制執行未獲受償之債權，非系爭房地最高限額抵押權擔保效力所及，被
    告不得就系爭房地拍賣所得價金優先受償，則為被告所否認，並抗辯被告前聲請
    強制執行未獲償之本金二百五十七萬一千六百十二元及利息債權，亦為系爭房地
    最高限額抵押權擔保效力所及，是本件兩造爭執之焦點乃為系爭房地最高限額抵
    押權之被擔保債權是否已因清償而消滅。經查：
  (一)按最高限額之抵押契約，係指所有人提供抵押物，與債權人訂定在一定金額之限
    度內，擔保現在已發生及將來可能發生之債權之抵押權設定契約而言。此種抵押
    權所擔保之債權，除訂約時已發生之債權外，即將來發生之債權，在約定限額之
    範圍內，亦為抵押權效力所及（參照六十六年臺上字第一○九七號判例意旨）。
    又最高限額抵押與一般抵押不同，在一般抵押，因必先有被擔保之債權存在，而
    後抵押權始得成立，如拍賣抵押物結果，不足以清償抵押債權部分，即為普通債
    權，不能再優先受償。而最高限額抵押，係在一定金額限度內，擔保現在已發生
    及將來可能發生之債權，倘同一債務人提供二筆抵押物先後與債權人訂立最高限
    額抵押契約，除當事人有特約，對已發生及將來可能發生之債權，限定為其中某
    一筆抵押不動產所擔保者外，如該二件最高限額抵押契約均約定所擔保債權包括
    現在、過去及將來發生之債權，則抵押權人自得就已發生之債權同時或先後對該
    二筆抵押物實行抵押權，不因已對其中一筆抵押物拍賣不獲全部清償，而影響另
    筆抵押物之優先受償權利，亦即該二筆抵押物對最高限額抵押權人而言，具有共
    同擔保之性質（最高法院八十五年度台上字第七六五號判決意旨參照）。
  (二)依原告及訴外人黃惠美與被告於八十四年五月二十八日就系爭房地所訂之土地建
    築改良物抵押權設定契約書所附「其他約定事項」第一條之約定：「立抵押權設
    定契約書人（擔保物提供人）所提供之本抵押物之擔保範圍包括債務人、擔保物
    提供人對抵押權人台中區中小企業銀行（以下簡稱貴行、包括總分支機構）為擔
    保貴行過去（包括台中區合會儲蓄股份有限公司）、現在及將來所負之合會金、
    借款、票據、保證、損害賠償等及一切債務，即在本抵押權設定契約書所定債權
    本金最高限額以內之清償及其利息、遲延利息、違約金、執行抵押權費用，以及
    因債務不履行而發生之全部損害之賠償。」觀之，系爭房地上之抵押權為最高限
    額抵押權，且約定擔保之債權範圍包括訂約時已發生及將來可能發生之債權，並
    無系爭房地上之最高限額抵押權僅限定就某特定債權為擔保之特約，洵無疑義，
    則被告對原告於訂約時已發生及將來發生之債權，於約定限額範圍內，自均為系
    爭房地最高限額抵押權擔保效力所及。查，原告先於八十三年間提供自己所有之
    不動產為擔保設定最高限額抵押權而向被告借款六百萬元，復於八十四年間由黃
    惠美提供系爭房地為擔保設定最高限額抵押權而向被告借款八十萬元，則該二抵
    押物對被告之債權而言，乃具共同擔保之性質，被告對原告之上開二債權均為系
    爭房地最高限額抵押權擔保效力所及，揆諸前開說明至屬明灼，系爭房地最高限
    額抵押權，自不因債務人清償該筆八十萬元之借款而消滅。茲原告向被告所借六
    百萬元部分經被告聲請拍賣另筆抵押物之結果，不足清償全部債務，原告尚欠被
    告二百五十七萬一千六百十二元及利息未為清償，已如前述，則被告抗辯其為系
    爭房地最高限額抵押權人，對原告之上開未獲償之本金及利息債權，於約定範圍
    內就系爭房地拍賣所得價金有優先受償之權利，要屬有據，按諸前開說明更無疑
    義。
  (三)綜上所述，系爭房地最高限額抵押權之被擔保債權，並未因原告所借八十萬元債
    務已清償而消滅，被告對原告所有、前經聲請拍賣抵押物未獲清償之二百五十七
    萬一千六百十二元及利息債權，在約定限額範圍內，仍為系爭房地最高限額抵押
    權擔保效力所及，雖系爭房地於最高限額抵押權設定後之八十四年九月二十一日
    移轉登記予訴外人黃金葉，依民法第八百六十七條之規定，被告之最高限額抵押
    權不受影響，則被告據以聲請拍賣抵押物，以就系爭房地拍賣所得價金優先受償
    ，於法洵屬有據，本院九十年度執字第九四○八號拍賣抵押物強制執行事件將被
    告之上開債權列為第一順位抵押權，優先受償七十七萬三千三百零九元，核無違
    誤，原告訴請更正為無理由。
五、本件事證已臻明確，兩造其餘攻擊防禦方法，經審酌均於判決結果無影響，爰不
    一一論述，附此敘明。
六、據上論結，本件原告之訴為無理由，依民事訴訟法第第七十八條，判決如主文。
中　　　華　　　民　　　國　　九十一　　年　　 十二　　 月　　  三  　　日
                                        臺灣臺中地方法院民事第一庭
~B法　　　官　呂麗玉
右為正本係照原本作成
如對本判決上訴，須於判決送達後二十日內，向本院提出上訴狀，同時表明上訴理由
；如已於本判決宣示後送達前提起上訴者，應於判決送達後十日內補具上訴理由（並
按他造當事人之人數附繕本）。
中　　　華　　　民　　　國　　九十一　　年　　 十二　　 月　　　六　　　日
~B法院書記官
